臺灣臺中地方法院民事判決
110年度重訴字第160號
原      告  邱紹俊  
            邱紹揚  

共      同
訴訟代理人  王炳人律師
複 代理 人  柯宏奇律師
被      告  邱仕權  

            戴華馨  

            邱瀞霆  


共      同
訴訟代理人  劉錦隆律師
上列當事人間請求分割共有物事件，本院於民國110年10月25日
言詞辯論終結，判決如下：
    主      文
兩造共有坐落臺中市○○區○○段○○○地號土地，應依如附圖一所示
方法分割，其中如附圖一A部分面積一三六五點八八平方公尺分
歸原告取得並維持共有；如附圖一B部分面積九一０點五八平方公
尺分歸被告取得並維持共有，各共有人分得部分之權利範圍各如
附表「分割後應有部分比例」欄所示。
訴訟費用由兩造按附表「原應有部分比例」欄所示比例負擔。
    事實及理由
一、原告主張：坐落臺中市○○區○○段000地號土地（下稱系爭土
    地）為兩造共有，應有部分分別如附表「原應有部分比例」
    欄所示。系爭土地並無不能分割之情事，亦未定有分割之期
    限，兩造復經協議分割未果等情。爰依民法第823條第1項、
    第824條第2項規定，訴請分割系爭土地，並聲明：系爭土地
    准予依如附圖一【即臺中市大甲地政事務所（下稱大甲地政
    所）民國110年8月13日甲土測字第105200號複丈成果圖方案
    一】所示方法（下稱方案一）分割，其中A部分所示面積136
    5.88平方公尺分歸伊等取得，B部分所示面積910.58平方公
    尺分歸被告取得，並由兩造各按原應有部分比例維持共有。
二、被告則以：伊等同意就分得部分維持共有，惟系爭土地應依
    如附圖二（即大甲地政所110年8月13日甲土測字第105200號
    複丈成果圖方案二）所示方法（下稱方案二）分割，其中A
    部分所示面積1365.88平方公尺分歸原告取得，B部分所示面
    積910.58平方公尺分歸伊等取得，並由兩造各按原應有部分
    比例維持共有等語，資為抗辯，並聲明：原告之訴駁回。
三、本院得心證之理由：
  ㈠按各共有人，除法令另有規定外，得隨時請求分割共有物，
    但因物之使用目的不能分割或契約訂有不能分割之期限者，
    不在此限，民法第823條第1項定有明文。查系爭土地為兩造
    共有，應有部分分別如附表「原應有部分比例」欄所示，有
    土地登記謄本可稽（見本院卷第39至41頁）。而系爭土地無
    因物之使用目的致不能分割情形，且兩造間就系爭土地無不
    能分割之協議，揆諸前揭規定，原告訴請分割系爭土地，即
    屬有據。
  ㈡按分割之方法不能協議決定，或於協議決定後因消滅時效完
    成經共有人拒絕履行者，法院得因任何共有人之請求，命為
    下列之分配：一、以原物分配於各共有人。但各共有人均受
    原物之分配顯有困難者，得將原物分配於部分共有人。以原
    物為分配時，因共有人之利益或其他必要情形，得就共有物
    之一部分仍維持共有，民法第824條第2項第1款、第4項各有
    明文。次法院定共有物分割之方法，應斟酌各共有人之意願
    、利害關係、共有物之性質、分割前使用狀況、分割後各部
    分所得利用之價值及經濟效用、全體共有人利益等有關情狀
    ，於符合公平經濟原則下，為適當之決定。查系爭土地面積
    2276.46平方公尺，使用分區為特定農業區，使用地類別為
    甲種建築用地；其四周無連外道路且為田地圍繞，與南側之
    現況道路間隔有他筆土地，僅得由田埂進出；又其上除一小
    部分遭第三人以水井與房屋占用外，現無人使用，僅有以前
    佃農遺留之雜木林與廢棄舊屋等情，有上載土地登記謄本（
    見本院卷第39至41頁）、空照圖（見本院卷第87至89頁）可
    憑，並經本院會同大甲地政所至現場履勘屬實，有勘驗筆錄
    （見本院卷第121至122頁）、現場照片與拍攝位置示意圖（
    見本院卷第123至135頁）可佐。而方案一、方案二皆係按兩
    造應有部分比例換算為面積後，將系爭土地分割為東、西2
    部分，僅兩造分配位置對調，分割後各部分仍為袋地乙節，
    亦據兩造陳述明確（見本院卷第122、170頁），且觀方案一
    、方案二內容即明。本院審酌兩造現均未使用系爭土地，其
    上亦無兩造所有之地上物，可見兩造就土地各部分應無特別
    之利害關係；而系爭土地乃甲種建築用地，得供建築使用，
    參諸兩造皆同意將系爭土地分為東、西2部分並各由兩造維
    持共有之主觀意願，如依方案一所示，將如附圖一A部分所
    示面積1365.88平方公尺分歸原告取得，B部分所示面積910.
    58平方公尺分歸被告取得，並由兩造按其等原應有部分比例
    分別換算分割後之權利範圍後維持共有，除兩造皆得依其等
    應有部分受分配外，分割後各筆土地形狀均大致方正、地界
    完整，有利未來作為建地使用並整體利用開發，應能使系爭
    土地分割後之利用價值與經濟效用最大化，反觀倘以方案二
    所示方法分割，分割後如附圖二B部分所示範圍明顯呈縱向
    長、橫向短之狹長形狀，應較不利於建築運用；又系爭土地
    四周皆無連外道路，無論採方案一或方案二所示方法分割，
    分割後東、西2部分與南側現況道路間之距離均大致相同，
    當不因兩造分得位置之不同，即嚴重影響對外通行權益等情
    ，認以方案一作為系爭土地之分割方法為適當。
  ㈢被告雖抗辯稱：倘採方案一所示方法分割並由伊等分得系爭
    土地左側（即西側）之如附圖一B部分所示範圍，因系爭土
    地左側至現況道路中間有一土地公廟，伊等於通行過程中無
    法閃過土地公廟。如採方案二所示方法分割並由原告分得系
    爭土地左側，因原告分得之南側面寬較寬，應能閃過土地公
    廟云云，惟為原告否認。查依被告當庭繪製在方案一圖說上
    且為原告所不爭執之土地公廟位置（見本院卷第143、170頁
    ），並與前載空照圖（見本院卷第87頁）互核比對，可知如
    附圖一B部分所示範圍之南側面寬應仍超過土地公廟範圍，
    且該土地公廟當係坐落在南側現況道路之路邊，實難認將對
    通行致生何種影響。被告復未舉證證明倘採方案一所示方法
    分割，土地公廟之存在確將對B部分之未來通行方式造成無
    法排除之重大阻礙，所辯前詞，即非可採。
四、綜上所述，系爭土地並無不能分割之情形，本院審酌各共有
    人之意願、利害關係、共有物之性質、分割前使用狀況、分
    割後各部分所得利用之價值及經濟效用等各情，認系爭土地
    如附圖一A部分所示面積1365.88平方公尺應由原告取得並維
    持共有，如附圖一B部分所示面積910.58平方公尺應由被告
    取得並維持共有，各共有人之權利範圍各如附表「分割後應
    有部分比例」欄所示。從而，原告主張依民法第823條第1項
    、第824條第2項規定，訴請判決分割系爭土地，為有理由，
    爰判決命將上開土地以如主文第1項所示方法分割。
五、末查，分割共有物具非訟事件之性質，分割共有物之方法，
    本應由法院斟酌何種方式較能增進共有物之經濟效益，並兼
    顧共有人之利益，以決定適當之分割方法，不因何造起訴而
    有不同，故原告請求分割之訴雖有理由，惟關於訴訟費用負
    擔，應由共有人各按其應有部分比例負擔，方屬事理之平，
    爰命兩造依附表「原應有部分比例」欄所示比例負擔之。
六、本件事證已臻明確，兩造其餘攻擊防禦方法及所提證據，經
    本院審酌後，認於判決結果均不生影響，爰不一一予以論駁
    贅述。
七、據上論結，原告之訴為有理由，依民事訴訟法第80條之1、
    第85條第1項後段，判決如主文。
中　　華　　民　　國　　110 　年　　11　　月　　29　　日
                  民事第二庭  法  官  李佳芳
附表：
共有人 原應有部分比例 分割後應有部分比例 邱紹俊 10分之3 邱紹俊、邱紹揚各2分之1 邱紹揚 10分之3  邱仕權 5分之1 邱仕權2分之1，戴華馨、邱瀞霆各4分之1 戴華馨 10分之1  邱瀞霆 10分之1  
　　　　　　　　　
正本係照原本作成。
如對本判決上訴，須於判決送達後20日內向本院提出上訴狀。如
委任律師提起上訴者，應一併繳納上訴審裁判費。
中　　華　　民　　國　　110 　年　　12　　月　　1　　日
                                書記官  蔡柏倫